【裁判字號】    91,自,169
【裁判日期】    920210
【裁判案由】    詐欺
【裁判全文】
臺灣桃園地方法院刑事判決                          九十一年度自字第一六九號
    自  訴  人  乙○○○  女  .
    擔當自訴人  臺灣桃園地方法院檢察署檢察官
    被      告  丙○○○  女  .
                甲○○    男  .
右列被告等因詐欺案件，經自訴人提起自訴，本院判決如左：
    主  文
丙○○○、甲○○無罪。
    理  由
一、按自訴人經合法傳喚，無正當之理由不到庭而認為有必要情形，得通知檢察官擔
    當訴訟，刑事訴訟法第三百三十一條第二項定有明文。本件自訴人乙○○○經本
    院於民國九十二年一月十五日送達九十二年一月二十七日開庭之審理傳票，並由
    其子高基富收受，有本院送達證書乙紙在卷可稽，是自訴人業經合法傳喚，而未
    於審判期日前陳明有如何不能到庭之正當理由，即屬無正當之理由不到庭，本院
    認有由檢察官擔當訴訟之必要，爰通知檢察官擔當訴訟，此先敘明。
二、自訴意旨略以：被告甲○○、丙○○○共同意圖為自己不法之所有，於八十七年
    四月二十五日參加以自訴人乙○○○為會首之合會，含會首共三十一會，每會新
    台幣（下同）二萬元，底標二千元，採內標制，會期自八十七年四月二十五日起
    至八十九年十月二十五日止，每月二十五日開標。被告甲○○、丙○○○於八十
    七年八月二十五日即以四千三百元得標，自訴人不疑有詐將全數得標金額四十八
    萬八千二百元給付予被告甲○○、丙○○○，殊料，被告甲○○、丙○○○於投
    標時即意圖為自己不法之所有而拒不支付死會會款，以詐術使自訴人交付得標金
    額之犯行甚明，其後被告甲○○、丙○○○雖簽發面額各為二萬元之支票數紙交
    予自訴人，然被告早已逃逸無蹤，令自訴人追訴無門。另被告甲○○、丙○○○
    於八十八年間至八十九年間，假藉經銷自訴人所代理之茶葉批發事業之名，向自
    訴人連續進貨，之後即藉故拖延不支付茶葉貨款二百萬元，又意圖欺瞞自訴人，
    而共同簽發欠缺必要記載事項即本票發票日之票面金額二百萬元本票乙紙交付自
    訴人，旋即逃逸無蹤。被告甲○○、丙○○○前開詐欺犯行，已使自訴人受有重
    大損害，因認被告甲○○、丙○○○涉犯刑法第三百三十九條第一項之詐欺取財
    罪嫌等語。
三、按犯罪事實應依證據認定之，無證據不得推定其犯罪事實；又不能證明被告犯罪
    者，應諭知無罪之判決，刑事訴訟法第一百五十四條、第三百零一條第一項分別
    定有明文。次按事實之認定，應憑證據，如未能發現相當證據，或證據不足以證
    明，自不能以推測或擬制之方法，為裁判基礎，最高法院四十年台上字第八六號
    判例可資參照。又認定不利於被告之事實，須依積極證據，苟積極證據不足為被
    告事實之認定時，即應為有利被告之認定，更不必有何有利之證據，復有最高法
    院三十年上字第八一六號判例揭示此旨。再認定犯罪事實，所憑之證據，雖不以
    直接證據為限，間接證據亦包括在內，然無論直接或間接證據，其為訴訟上之證
    明，須於通常一般之人均不致於有所懷疑，而得確信其為真實之程度者，始得據
    之為有罪之認定，倘其證明尚未達到此一程度，而有合理性懷疑之存在時，即無
    從為有罪之認定，此亦有最高法院七十六年台上字第四九八六號判例可資參照。
    另按刑法第三百三十九條第一項之詐欺罪，係以行為人於客觀上施用詐術使人陷
    於錯誤，並於行為時，即意圖為自己不法之所有，為其構成要件。又債務人於債
    之關係成立後，如有債務不履行之情形，苟無足以證明其債之關係發生時自始故
    意藉此從事財產犯罪之積極証據，仍不得僅以債信違反之客觀事實，推定債務人
    自始有詐欺取財之犯意。蓋債務人於債之關係成立後，如有未依債之本旨履行民
    事債務之情形，在一般社會經驗上可能之原因甚多，縱令是出於惡意不為履行，
    苟無足以證明其在債之關係發生時，自始即具有不法所有意圖之積極證據，亦僅
    能令負民事債務不履行之責任，尚不得據此推定債務人原有詐欺取財之犯意。
四、本件自訴人認被告甲○○、丙○○○涉犯刑法詐欺罪嫌，無非係以自訴人上開指
    訴及其所提出之互助會會單影本、本票影本各一紙、支票暨退票理由單影本各六
    紙為其主要之論據。訊據被告甲○○、丙○○○則就其等有右揭參加自訴人所召
    集之互助會，嗣於得標後，因故未能按期給付會款債務及有向自訴人批發茶葉而
    積欠貨款之事實固坦承不諱，惟堅詞否認有何自訴人所指之詐欺犯行，並辯稱：
    伊二人的死會錢有繳到八十八年十月份，之後用開票的方式支付，每張票面額二
    萬元，但因伊二人皮鞋工廠生意出問題，在八十八年九月間很多貨款收不回來，
    且本身所召集之互助會亦有被他人倒會，故週轉不靈才跳票，而被告丙○○○台
    北縣土城市○○街二五三巷二十八號的房子也因經濟困難而遭債權人聲請法院拍
    賣，工廠也停業；另自訴人是苦草茶之中盤商，邀被告二人加入成為經銷商，被
    告二人所開之二百萬元本票係加入經銷時所開立，以擔保日後貨款給付之債務，
    實際上此部分之茶葉貨款，被告二人此部分僅積欠自訴人數萬元而已等語。經查
    ，自訴人於本院調查時自承被告二人積欠其之會款債務共二十萬元；茶葉貨款之
    債務則係六萬零八百元等語（見本院九十一年十月十七日訊問筆錄），並據提出
    會單乙紙、支票暨退票理由單各六紙、本票乙紙為證（均為影本），是足認被告
    前開所辯其等之得標會款債務確有支付至八十八年十月止及前開茶葉貨款債務僅
    數萬元等情，堪信為真實。次查，被告丙○○○所有門牌號碼台北縣土城市○○
    街二五三巷二八號七樓之房屋及其坐落之土地，業經臺灣板橋地方法院以八十九
    年度執字第二四二三號予以強制執行拍定，並發給買受人權利移轉證書在案，有
    被告提出之前開法院八十九年度民執日字第二四二三號執行命令影本乙紙附卷可
    稽；而被告所指其皮鞋工廠之貨款及其本身所召集之互助會亦有經他人積欠未還
    乙節，亦有其提出之面額各為十萬元之支票四紙及退票理由單一紙、面額三萬零
    四百元、三萬六千九百元之支票各一紙、面額各為十萬元之本票五紙、面額各為
    五萬元之支票三十七紙、會單三紙（以上均為影本）等在卷可證，是足認被告此
    部分所言亦非虛偽。再查，自訴人另自承：「那時茶葉貨款每月清一次，被告有
    一、二年之久每月都正常清償，後來欠六萬多是最後一次的貨款，與開始不繳會
    錢的時間差不多即八十八年十一月間。」等語（見本院九十一年十一月十二日訊
    問筆錄），亦可認被告二人並非自始即有何意圖為自己不法所有之犯意而對自訴
    人施以詐術，否則被告二人大可不必與自訴人有正常業務往來達二年之久，且其
    後僅積欠最後一次之茶葉貨款六萬零八百元；亦不必於標會後尚正常每月繳付會
    款債務二萬元長達一年二月，且被告二人丙○○○之房、地俱遭法院拍賣，其等
    又有多達二百餘萬元之債權未能受償，衡情被告甲○○、丙○○○應確係其經濟
    狀況已惡化至無法清償已身債務之境地，始會任令前所開立予自訴人用以支付會
    款債務之支票無法兌現，並不能給付僅六萬零八百元之茶葉債務。綜上，被告二
    人雖有前開積欠自訴人債務未能如數給付之事實，然客觀上尚不能證明其等有施
    以詐術行為，主觀上亦難認被告等有不法所有之意圖，不能僅以被告二人有上揭
    債務不履行之事實，即遽以認定其等有何詐騙之行為，是本件屬被告二人應否負
    民法上債務不履行責任之問題，尚難即以刑法之詐欺罪相繩。此外，復查無其他
    積極之證據，足認被告二人有自訴人所指之詐欺犯行，其犯罪即屬不能證明，揆
    諸首揭法律規定及說明，本件應諭知被告甲○○、丙○○○無罪之判決。
據上論斷，應依刑事訴訟法第三百三十一條第二項、第一項、第三百四十三條、第三
百零一條第一項，判決如主文。
中      華      民      國      九十二    年    二    月      十      日
                                      臺灣桃園地方法院刑事第二庭
                                          法  官   張  震  武
右正本證明與原本無異。
如不服本判決，應於判決送達後十日內向本院提出上訴狀( 應附繕本 )，上訴於
臺灣高等法院。
                                          書記官   賴  玉  真
中        華        民        國   九十二   年   二   月    十    日


司法院資訊處製作；財團法人民間司法改革基金會備份。
